臺灣板橋地方法院刑事判決　　　　　　　 96年度訴字第965號
公　訴　人　臺灣板橋地方法院檢察署檢察官
被　　　告　己○○
上列被告因偽造文書等案件，經檢察官提起公訴（95年度偵字第
1263號），本院判決如下：
    主  文
己○○無罪。
    理  由
一、公訴意旨略以：被告己○○明知積欠丙○○（經檢察官另為
    不起訴處分）約新臺幣（下同）一千萬元之債務，且丙○○
    與告訴人乙○○間有四百七十萬元之債權債務關係，其於民
    國九十年三月二十七日，與丙○○、乙○○共同簽訂協議書
    約定其將於九十年十一月一日前償還丙○○移轉與乙○○之
    債權，並承諾辦妥繼承分割登記後，即將其所有之臺北縣板
    橋市○○○路○段二十六號一、二樓建築物及其土地，設定
    抵押權予乙○○，以供債權之擔保，使乙○○陷於錯誤，同
    意在臺灣板橋地方法院辦理公證，將丙○○對被告己○○所
    有之債權，在四百七十萬元之範圍內讓與乙○○，詎竟基於
    意圖為自己不法所有之概括犯意，被告己○○於九十年七月
    十八日辦妥繼承登記後，連續將其如附表一所示之名下八間
    房屋於附表所示時間分別賣予劉木、劉秀珠、王清河、戊○○（經檢察官另為不起訴處分），並由戊○○將附表一編
    號五之房地轉賣與潘蜜（經檢察官另為不起訴處分）。被告
    己○○亦明知告訴人乙○○未委託丙○○代為處理上開公證
    之債權，竟基於偽造文書之概括犯意，於九十年九月二十六
    日，持偽造乙○○委託丙○○代為處理上開公證債權之委託
    書，向在場之戊○○及不知情之代書、律師等人行使，並於
    其與丙○○、李昭容簽立之和解書上未經丙○○、李昭容同
    意，以丙○○、李昭容之名義虛偽記載其所償還之債務包含
    乙○○法院公證部分，乙○○不得就該債權追償或移轉第三
    人求償之內容，並盜用丙○○、李昭容之印章，足生損害於
    告訴人乙○○，因認被告涉犯刑法第二百十六條、第二百十
    條之行使偽造私文書罪嫌及同法第三百三十九條第二項之詐
    欺得利罪嫌等語。
二、按犯罪事實應依證據認定之，無證據不得認定犯罪事實；不
    能證明被告犯罪者，應諭知無罪之判決，刑事訴訟法第一百
    五十四條第二項及第三百零一條第一項分別定有明文。次按
    認定不利於被告之事實須依積極證據，苟積極證據不足為不
    利於被告事實之認定時，即應為有利於被告之認定，最高法
    院著有三十年臺上字第八一六號判例意旨可資參照；又刑事
    訴訟上證明之資料，無論其為直接證據或間接證據，均須達
    於通常一般之人均不致於有所懷疑，而得確信其為真實之程
    度，始得據為有罪之認定，若其關於被告是否犯罪之證明未
    能達此程度，而有合理性懷疑之存在，致使無從形成有罪之
    確信，根據「罪證有疑、利於被告」之證據法則，即不得遽
    為不利被告之認定，最高法院亦著有七十六年度台上字第四
    九八六號判例意旨可資參照。
三、本件公訴人認被告己○○涉犯上揭罪嫌，係以告訴人乙○○
    之指訴、證人丙○○之證詞、協議書、公證書及和解書各一
    紙，資為論據。訊據被告堅決否認有上開犯行，辯稱：(一)因
    丙○○說乙○○有授權他跟伊處理債務，且丙○○有同意伊
    將上開房屋過戶他人，並已撤銷查封，伊才能將房地過戶他
    人；(二)伊與丙○○於九十年九月二十六日在臺北縣板橋市○○路朋友的店面處理一千萬元債務，條件是以伊欠丙○○的
    三百五十萬元，再加上五十萬元的利息，總共四百萬元來結
    清債務，這是以九十年九月七日丙○○、李昭容跟伊簽協議
    書時約定的條件為基礎，九十年九月二十六日伊委託戊○○
    拿二百七十五萬元支票及一百二十五萬元的現金給丙○○，
    丙○○有委託一個伊不認識的人來談，當時那個人有拿一張
    委託書及伊開給丙○○的本票過來，和解之後，戊○○把本
    票及委託書拿給伊，當時伊在上開店面的小房間裡，後來伊
    就在小房間裡面把本票及委託書撕掉，委託書並不是伊偽造
    的；和解書是九十年九月二十六日丙○○委託的人拿來的，
    打字的部分是丙○○他們之前就寫好的，加註的部分是代書
    丁○○當場寫的，伊的簽名蓋章是後來才寫的，當時丙○○
    、李昭容的部分已經簽名蓋章好了，戊○○說和解書上丙○○、李昭容的印章是丙○○的委託人蓋的，伊沒有丙○○、
    李昭容的印章，不可能盜用他們的印章等語。
四、經查：
  (一)證據能力部分：
  1.按除顯有不可信之情況外，公務員職務上製作之紀錄文書、
    證明文書，得為證據，刑事訴訟法第一百五十九條之四定有
    明文。查下列本院公證書、臺北縣土地及建物登記謄本，均
    為公務員職務上製作之紀錄文書、證明文書，被告亦不爭執
    其證據能力，均得採為證據。
  2.次按傳聞法則之重要理論依據，在於傳聞證據未經當事人之
    反對詰問予以核實，乃予排斥，惟若當事人已放棄對原供述
    人之反對詰問權，於法院審判時表明同意該等傳聞證據可作
    為證據，基於證據資料愈豐富，愈有助於真實發現之理念，
    並貫徹刑事訴訟法修法加重當事人進行主義之精神，確認當
    事人對於證據能力有處分權之制度，傳聞證據經當事人同意
    作為證據，法院認為適當者，亦得為證據。另當事人於調查
    證據時，對於傳聞證據表示「沒有意見」、「對於證據調查
    無意見」，而未於言詞辯論終結前聲明異議，應視為已有將
    該等傳聞證據採為證據之同意，此刑事訴訟法第一百五十九
    條之五定有明文。查本案所引之其他下列證據，均未據被告
    己○○否認其證據能力，亦未於本案言詞辯論終結前聲明異
    議，則本院審酌該等證據並無違法取證或證明力顯然過低之
    情事，均得採為證據。
  (二)被告己○○因積欠證人丙○○一千萬元，且證人丙○○另積
    欠告訴人乙○○四百七十萬元，其三人乃於九十年三月二十
    七日簽訂協議書，約定證人丙○○將其對被告之四百七十萬
    元債權部分轉讓予告訴人乙○○，被告應於九十年十一月一
    日前清償該筆債務，被告並承諾辦妥繼承分割登記後，將其
    所有門牌號碼為臺北縣板橋市○○○路○段二十六號一、二
    樓之建物及土地設定抵押權予告訴人乙○○，以供債權之擔
    保，並於同日將該協議書持往本院公證處辦理公證等情，業
    據被告於偵查、本院準備程序及審理時均坦承不諱，復經證
    人即告訴人乙○○於本院審理時證述明確，並有本院九十年
    度公(二)字第三○四一二號公證書暨協議書影本一份存卷可憑
    （見九十四年度他字第五○八四號偵查卷第七十三頁以下）
    。
  (三)證人丙○○於九十年八月間向本院聲請對被告所有坐落臺北
    縣板橋市○○段一八六五地號及其上建物門牌號碼臺北縣板
    橋市○○○路○段二十六號一、二樓房屋執行假扣押，並於
    九十年八月十七日辦理查封登記等情，為被告所是認，復有
    上開房地之土地及建物登記謄本各一份存卷可佐（見上開偵
    查卷第七十九之一頁以下）。為解決上開假扣押事宜，被告
    與證人丙○○、李昭容（由證人丙○○代理）於九十年九月
    七日簽訂協議書，約定內容略以：1.雙方同意乙方（即己○○）前欠甲方（即丙○○、李昭容）之債務，由乙方返還甲
    方新台幣四百萬元正；2.甲方同意先撤銷對乙方前開不動產
    之假扣押（九十年度民執松字第一五０四六號、九十年度民
    執全辰字第二九四五號）；3.甲方撤銷假扣押後，領得土地
    謄本及建物謄本，謄本上已無限制處分之登記時起，七日內
    由乙方付清新台幣四百萬元正；4.乙方付款同時甲方應將乙
    方所開立之本票、借據及公證文件返還，不能返還之部分甲
    方同意作廢，甲方不得再向乙方請求；5.上開現金及本票、
    借據、公證文件，應由雙方同時交付於他方等情，復經被告
    坦認在卷，並有上開協議書影本一紙附卷可稽（見上開偵查
    卷第五十三頁以下）。關於簽訂上開協議書之情形，證人戊○○於本院審理時證稱：因為丙○○查封被告的房子，被告
    請伊幫忙處理撤銷查封的事情，丙○○是錢莊的人，被告不
    敢出面處理，才拜託伊出面，九十年九月七日當天是要協調
    撤銷查封的事情，當場約定被告的債務是一千萬元，協議以
    四百萬元來清償，當時丙○○找來的陳德峰律師也在場，現
    場還有代書丁○○、丙○○及伊，另丙○○那一方的人有二
    、三十人也在場；簽協議書時有表示這一千萬元的債務解決
    就是包含乙○○的債權一起協調等語（見本院九十六年九月
    十二日審判筆錄第四頁以下）；復經證人丁○○於本院審理
    時證稱：九十年九月七日伊有參與協議書的簽訂，協議書是
    丙○○那邊帶過來的，被告與丙○○談好了，被告要伊看協
    議書的內容以確認清償債務的範圍，地點是在華江橋頭一個
    營業場所的辦公室，在場有被告、丙○○那邊的人及戊○○
    ，但伊不認識丙○○那邊的人。當天談到被告以前的所有債
    務以四百萬元來清償，也有提到這四百萬元是包含乙○○的
    債權。當天伊有問債權人是誰，丙○○說當天所清償的是包
    括所有丙○○經手的債務，包含債權人不是丙○○但由丙○○經手的債權；該協議書第五條約定要返還的公證文件，是
    指被告借款時曾到法院公證的文件，當時有特別提到這個部
    分等語（見本院上開審判筆錄第十一頁以下），參以證人戊○○、丁○○所證九十年九月七日協議書約定被告以前所有
    債務以四百萬元清償，其中包含乙○○之債權乙節，完全一
    致，且上開協議書並明白約定於被告付款同時丙○○一方應
    將被告所開立之本票、借據及公證文件均返還，足見協議書
    所指之公證文件係指前述本院九十年度公(二)字第三○四一二
    號公證書，從而被告與證人丙○○於九十年九月七日簽訂協
    議書約定被告以前所有債務以四百萬元清償，其中應包含乙○○之債權，堪以認定。
  (四)又被告為履行上開協議書之內容，復委託證人戊○○及代書
    丁○○於九十年九月二十六日處理與代理證人丙○○之人簽
    訂和解書及清償債務等事宜，此經證人戊○○、丁○○於本
    院審理時證述明確。關於九十年九月二十六日簽訂和解書簽
    訂之情形，據證人戊○○於本院審理時證稱：九十年九月二
    十六日是在貴族理容院的辦公室協調，當天現場有二、三十
    個丙○○那邊的人，伊這邊有伊、丁○○及被告，但被告在
    辦公室隔壁的包廂，丙○○本人不在現場，我不知道丙○○
    那方的代表是何人。寫和解書之前，丙○○打電話跟丁○○
    說要被告開多少面額的支票、開給何人、準備大約一百二十
    萬元的現金。當時丙○○那邊的人應該要還給被告的本票資
    料不全，才請代書在和解書後面寫上加註的字句，丙○○那
    方的人同意並且有打電話詢問過丙○○，所以丙○○那方的
    人後來才拿丙○○及李昭容的印章到辦公室來蓋，蓋完章以
    後，伊才把錢及支票給丙○○那方的人；當天簽和解書時，
    丙○○那方的人叫「六哥仔」（臺語）有拿出乙○○的委託
    書，上面有乙○○的簽名及印文，簽完和解書後，伊把所有
    的文件交給被告，被告說債務處理好就好，就把文件撕掉了
    等語綦詳（見本院上開審判筆錄第五頁以下）；復經證人丁○○於本院審理時證稱：九十年九月二十六日簽和解書當天
    ，在場的有被告、戊○○、丙○○那邊的人，丙○○那方的
    人伊不認識，所以不知道丙○○是否在場，之前雙方已經談
    好如何清償，丙○○那方的人拿已經打字好的和解書過來，
    因為和解書打字部分的內容對於清償範圍比較籠統，伊問雙
    方是否確定清償的範圍包括丙○○所經手的所有債務，經雙
    方都表示包括丙○○經手的所有債務之後，伊才在和解書後
    面加註手寫的文字，還說必須要蓋丙○○的印章，丙○○那
    方的人有帶丙○○的印章來，至於是何人加蓋丙○○、李昭
    容之印章在該和解書後面加註手寫文字上，因為時間太久了
    ，伊現在記不清楚等語（見本院上開審判筆錄第十二頁以下
    ），又參以證人丁○○於偵查中證稱：和解當時有提到乙○○債權的部份，才在和解書上註明一併清償，和解書後面加
    註手寫的文字上的印章，是己○○的對造將印章交給伊後，
    由伊蓋在上面，至於是否丙○○本人或丙○○的朋友，伊不
    清楚等語明確（見九十五年度偵續字第三九九號偵查卷第三
    十六頁）；再參之九十年九月二十六日和解書附註部分載明
    「本和解書甲方債權含乙方與乙○○法院公證部分，甲方及
    乙○○不得就該債權追償或移轉第三人求償。甲方未歸還借
    據含本票、借據、債權轉讓等，如交付第三人，乙方概不負
    責，甲方並負所有法律責任。」，有該和解書影本一紙在卷
    可憑（見九十五年度偵字第一二六三號偵查卷第一五四頁）
    ，與證人戊○○、丁○○證述與代理丙○○之人協商之內容
    相符；而被告已委託證人戊○○於九十年九月二十六日簽訂
    和解書當日，將現金一百二十五萬元及付款人為板信商業銀
    行、票號GM0000000與GM0000000號、面額各
    二百萬元、七十五萬元之支票二紙交與代理丙○○之人，有
    支票影本及現金收據影本一紙附卷可稽（見九十五年度偵字
    第一二六三號偵查卷(二)第一五五頁）；證人丙○○並於九十
    年十月三日以存證信函向告訴人乙○○表示：已邀李昭容一
    起委託台西公共關係管理公司處理對債務人己○○假扣押及
    強制執行等程序，已達成和解，共取得四百萬元等語，此據
    證人乙○○於本院審理時證述明確（見本院上開審判筆錄第
    十頁），復有存證信函影本一份存卷足佐（見上開第一二六
    三號偵查卷(二)第一四○頁），足見被告與代理證人丙○○之
    人於九十年九月二十六日簽署和解書時，係由代理丙○○之
    人拿出有乙○○之簽名及印文的委託書，且此次和解係為履
    行九十年九月七日協議書之內容，雙方有再次確認和解範圍
    包括乙○○之債權，代理證人丙○○之人並拿出丙○○、李
    昭容之印章予證人丁○○在和解書附註文字上蓋印確認，當
    場收取證人戊○○代被告交付之現金一百二十五萬元及前述
    面額各二百萬元、七十五萬元之支票二紙，共四百萬元，嗣
    後證人丙○○並將支票兌現，可徵上開乙○○之委託書並非
    被告所偽造，被告亦無偽造九十年九月二十六日和解書附註
    文字及盜用丙○○、李昭容印章之行為。從而，被告辯稱：
    丙○○有委託一個伊不認識的人來談，當時那個人有拿一張
    委託書，委託書不是伊偽造的；和解書加註的部分是代書丁○○當場寫的，伊的簽名蓋章是後來才寫的，當時丙○○、
    李昭容的部分已經簽名蓋章好了，伊沒有丙○○、李昭容的
    印章，不可能盜用他們的印章等語，堪以採信。
  (五)再證人丙○○依九十年九月七日協議書之約定撤回對被告所
    有坐落臺北縣板橋市○○段一八六五地號及其上建物門牌號
    碼臺北縣板橋市○○○路○段二十六號一、二樓房屋之強制
    執行，被告始得於同年月二十五日將該房地移轉登記予案外
    人劉木等情，業據被告供明在卷，復有該房地之土地及建
    物登記簿謄本一份存卷可按（見上開第五○八四號偵查卷第
    一○九頁以下），則被告暨已就告訴人乙○○之債權與自稱
    代表乙○○之丙○○達成上開協議，並於證人丙○○撤銷對
    上開房地之強制執行後，始將該房地移轉登記予劉木，實
    難認被告於九十年三月二十七日與乙○○、丙○○協議債權
    讓與之初，即有意圖為自己不法之利益，而對告訴人施用詐
    術之情形，自不能遽以詐欺得利罪相繩。至起訴書所指被告
    將其所有如附表一編號一、二、四、五所示之房地分別賣予
    劉秀珠、王清河、戊○○之事實，因該等房地並非上開債權
    讓與協議所約定應設定抵押權之標的，即與本案無關聯性，
    附此敘明。
五、綜上所述，本件依調查所得證據，尚不足以證明被告己○○
    確有公訴人所指之詐欺得利及行使偽造私文書、盜用印章等
    犯行。此外，復查無其他積極證據足資證明被告有公訴人所
    指之上開犯行，揆諸首開說明，本案不能證明被告犯罪，自
    應為被告無罪之諭知。
據上論斷，應依刑事訴訟法第三百零一條第一項，判決如主文。
本件經檢察官甲○○提起公訴，由檢察官林珮菁到庭執行職務。
中　　華　　民　　國　　96　　年　　10　　月　　15　　日
　　　　　　　　　刑事第九庭  審判長法　官  樊季康
                                    法  官  劉元斐
                                    法  官　張筱琪
以上正本證明與原本無異。
如不服本判決，應於判決送達後10日內，敘明上訴理由向本院提
出上訴狀。
    　　　　　　　　　　　　　　　　書記官　廖舜宜
中　　華　　民　　國　　96　　年　　10　　月　　15　　日
附表：臺北縣板橋市○○段
┌──┬───┬───┬───┬────┬─────┬─────┐
│編號│姓名  │ 建號 │地號　│移轉原因│ 登記日期 │ 原權利人 │
├──┼───┼───┼───┼────┼─────┼─────┤
│ 1  │王清河│ 1342 │1860  │  買賣  │ 90.08.01 │  己○○  │
├──┼───┼───┼───┼────┼─────┼─────┤
│ 2  │戊○○│ 1343 │1860  │  買賣  │ 90.08.02 │  己○○  │
│    │      │      │      │        │          │          │
│    │      │ 1344 │1860  │  買賣  │ 90.08.02 │  己○○  │
├──┼───┼───┼───┼────┼─────┼─────┤
│ 3  │劉木│ 1338 │1865  │  買賣  │ 90.09.25 │  己○○  │
│    │      │      │      │        │          │          │
│    │      │ 1339 │1865  │  買賣  │ 90.09.25 │  己○○  │
│    │      │      │      │        │          │          │
│    │      │ 1340 │1865  │  買賣  │ 90.09.25 │  己○○  │
│    │      │      │      │        │          │          │
│    │      │ 1341 │1865  │  買賣  │ 90.09.25 │  己○○  │
├──┼───┼───┼───┼────┼─────┼─────┤
│ 4  │劉秀珠│ 1225 │1845  │分割繼承│ 90.07.17 │  己○○  │
├──┼───┼───┼───┼────┼─────┼─────┤
│ 5  │潘蜜  │ 1343 │1860  │  買賣  │ 90.12.05 │  戊○○  │
└──┴───┴───┴───┴────┴─────┴─────┘
